【裁判字號】    98,台上,1064
【裁判日期】    980305
【裁判案由】    常業重利
【裁判全文】
最高法院刑事判決            九十八年度台上字第一０六四號
上  訴  人  台灣高等法院台南分院檢察署檢察官
被      告  甲○○（原姓名李玉萍）
            乙○○
上列上訴人因被告等常業重利案件，不服台灣高等法院台南分院
中華民國九十五年六月七日第二審判決（九十五年度上訴字第三
七三號，起訴案號：台灣台南地方法院檢察署九十三年度核退偵
字第四一號），提起上訴，本院判決如下：
    主  文
上訴駁回。
    理  由
按刑事訴訟法第三百七十七條規定，上訴於第三審法院，非以判
決違背法令為理由，不得為之。是提起第三審上訴，應以原判決
違背法令為理由，係屬法定要件。如果上訴理由書狀並未依據卷
內訴訟資料，具體指摘原判決不適用何種法則或如何適用不當，
或所指摘原判決違法情事，顯與法律規定得為第三審上訴理由之
違法情形，不相適合時，均應認其上訴為違背法律上之程式，予
以駁回。本件檢察官上訴意旨略稱：(一)、原判決已認定被告甲○
○（原姓名李玉萍）、乙○○確有貸款與余明德、吳金玉並收取
利息之事實，並說明乙○○於民國九十年四月三十日，匯款新台
幣（下同）二百三十六萬元至榮于企業有限公司（下稱榮于公司
）帳戶，該部分應係借款並已預扣利息十四萬元等情。而吳金玉
於九十年四月二十五日，開給乙○○面額二百五十萬元之本票，
其到期日為九十年五月四日，則上開借款期間五日之利息為十四
萬元，將之換算成年息為四百零三點二分。另甲○○於九十年三
月五日，貸款一百萬元與吳金玉，並先扣六萬元利息，而吳金玉
於九十年三月五日，開給甲○○面額一百萬元之本票，其到期日
為九十年三月十二日，則上開借款期間八日之利息為六萬元，將
之換算成年息為二百七十分。乃原判決說明乙○○、甲○○前述
貸款，僅分別收取百分之三十、百分之三十六之年息，其所為之
論斷說明於法有違。(二)、榮于公司苟非急需金錢週轉，豈會以高
利率向被告二人借款；又向地下錢莊借錢其利率比向被告二人借
款更高，吳金玉於向乙○○取得借款後，自當優先償還地下錢莊
；吳金玉無法說明其係向何地下錢莊為清償，其與常情不悖。乃
原判決未詳細斟酌上情，遽認吳金玉並非在榮于公司急迫之情形
下借款，於法有違。(三)、原判決以吳金玉不到庭等情形為由，據
以推論其行為具有不正當之動機，其不利被告二人供述各情不能
採信等情。然證據之取捨，其與吳金玉先前何以不到庭無關，原
判決所為之論斷說明，於法有違等語。
惟查原判決以公訴意旨略稱：被告二人分別基於常業重利之犯意
，甲○○自九十年三月五日起至同年四月二十七日止，乙○○自
九十年四月十日起至同年四月三十日止，均透過盧朝亮之介紹，
借款與急迫、輕率或無經驗之榮于公司。甲○○貸與款項之情形
為：(一)、九十年三月五日借款一百萬元，借款七日先扣利息六萬
元，故實際借得款項為九十四萬元；(二)、九十年三月二十六日借
款一百萬元，借款七日先扣利息六萬元，故實際借得款項為九十
四萬元；(三)、九十年四月十八日借款一百萬元，借款八日先扣利
息八萬元，故實際借得款項為九十二萬元；(四)、九十年四月二十
七日借款一百萬元，借款七日先扣利息六萬元，故實際借得款項
為九十四萬元。乙○○貸與款項之情形為：(一)、九十年四月十日
借款七十萬元，其中四十萬元借用八日，另三十萬元借用十五日
，於借款時先扣利息二萬七千三百元，故實際借得款項為六十七
萬二千七百元；(二)、九十年四月三十日借款二百五十萬元，借款
四日至五日先扣利息十四萬元，故實際借得款項為二百三十六萬
元。嗣經榮于公司代表人余明德提出告訴，始查知上情等情，因
認被告二人涉犯修正刪除前刑法第三百四十五條之常業重利罪嫌
。訊據被告二人雖坦承曾貸款與代表榮于公司之吳金玉，惟彼等
均否認有何常業重利犯行，甲○○辯稱：起訴書所載借款之情形
並非事實，吳金玉向伊循環借款之支票總額共五百多萬元，伊僅
向其收取二分利，而余明德、吳金玉事後均逃逸無蹤，迄今尚欠
伊五百五十萬二千零二元，伊係遭彼等二人詐騙等語；乙○○辯
稱：起訴書所載伊所收取之利息，其內包括支付與盧朝亮之介紹
佣金，又檢察官指伊借款二百五十萬元與榮于公司部分，係吳金
玉邀伊投資線材之款項，吳金玉、余明德於伊匯入二百三十六萬
元後，隨即相偕逃逸無蹤，伊係遭吳金玉、余明德二人詐騙等情
。經查乙○○辯稱：伊受吳金玉之邀投資線材等情，其與常情有
違，雖不足採信，堪認被告二人確有貸借款項與榮于公司。然依
余明德前後供述之內容以觀，其於向被告二人借貸金錢時並未在
場，亦未參與向被告二人借款之經過，復不知相關利息等如何計
算，而僅自吳金玉處聽聞被告二人放高利貸，余明德不利被告二
人供述各情，並不能為不利被告二人認定之依據。又吳金玉於第
一審審理中雖為不利被告二人之供述，然依吳金玉、余明德與被
告二人間借貸及多次訴訟相關案卷以觀，乙○○於九十年四月三
十日，匯款二百三十六萬元至榮于公司帳戶後，吳金玉、余明德
於當日提領其中之二百三十三萬四千元後，彼等二人即不見蹤影
，被告二人隨即於九十年五月十日、同年月十四日，分別具狀對
吳金玉、余明德提出告訴，因彼等二人避不見面而經通緝，余明
德到案後經檢察官以其涉嫌詐欺提起公訴，嗣雖經法院判決其無
罪確定，余明德隨即對被告二人提出誣告及重利之告訴。又吳金
玉迄九十三年九月間，始具狀向台灣台南地方法院檢察署聲請到
庭，嗣經檢察官對其涉嫌詐欺部分為不起訴處分確定。另依吳金
玉、余明德相關供述各情以觀，彼等二人於相關案件訴訟過程中
，已結婚並有同居之事實，然余明德卻於相關案件訴訟過程中，
一再諉稱不知吳金玉之行蹤，並將全案責任推予吳金玉。吳金玉
係出面向被告二人借款之人，惟其竟避不出面而由余明德提出告
訴。又吳金玉無法詳述每次借款金額及利息，而供稱依相關之存
摺簿比較清楚，然經第一審要求余明德提出相關資料，其又表示
資料業已遺失而無法提出。吳金玉不利被告二人供述各情是否屬
實，並非無疑。參酌介紹吳金玉借款之盧朝亮證稱：伊跟吳金玉
說要幫其找金主，吳金玉要給伊車馬費，後來找到乙○○，利息
都是二分多……乙○○匯給吳金玉的錢，是借款金額扣掉利息、
車馬費等情，復證稱並不知甲○○貸款之利率多少；依甲○○所
提出以榮于公司為發票人之支票及本票，其總面額超過檢察官所
指榮于公司向甲○○借貸之金額，並無法證明甲○○與榮于公司
間之借款詳情；甲○○雖曾提示榮于公司面額一百萬元之支票，
又乙○○配偶帳戶雖曾提示榮于公司面額四十萬元及三十萬元之
支票，然無法究明該部分榮于公司係清償何時之借款，亦無從認
定該部分之借款金額、期間及利息確為多少，上情並不能為不利
於被告二人之認定；依甲○○供稱：「於九十年三月五日借款九
十四萬元與證人吳金玉，該筆款項係約定以票號ＡＣ00000
00號，面額一百萬元，票載發票日為九十年五月六日之支票償
還」等情，則該筆借款經換算其年息為百分之三十六。又依乙○
○所供述之內容，其借款經換算為年息百分之三十，而衡諸一般
民間之借貸其手續簡便，又無須提供不動產為擔保，放款者須承
擔較高之風險等社會常情，尚不能認被告二人為相關貸款有何重
利情事；乙○○於九十年四月三十日匯款二百三十六萬元，雖係
屬借款並預扣十四萬元之利息，然吳金玉、余明德於取得上開借
款後，榮于公司所簽發之支票即於當日發生退票，有高雄市票據
交換所以高市票交業乙字第一六九六號函，所檢附之榮于公司退
票明細紀錄可證，而依吳金玉供稱：上開支票均係交易廠商之支
票等情，堪認榮于公司於取得上開借款後，並非用以償還當日到
期之支票，則吳金玉是否確係因急迫而向乙○○借款，並非無疑
；吳金玉於取得乙○○所借與之二百三十六萬元後，於當日即不
見蹤影，而余明德於到案後仍刻意隱匿吳金玉行蹤，並於彼等被
訴詐欺等案件中，將榮于公司對外借款之責任全推與吳金玉，益
難認吳金玉向乙○○借得上開款項，確係供榮于公司週轉或清償
債務之用；余明德、吳金玉共同經營榮于公司，又吳金玉陳稱：
榮于公司自八十九年六月後，即有多次對外借款情事等語，余明
德亦陳稱：伊與吳金玉於成立榮于公司前，分別有相當之工作經
驗等情，足見吳金玉向被告二人借款前，彼等並非無借貸經驗之
人；吳金玉未循其他管道向外貸款，而經由盧朝亮向被告二人借
款，吳金玉既就各貸款管道斟酌利弊得失，難認吳金玉於借款時
有何輕率情事。檢察官所舉之證據並不能證明被告二人有檢察官
所指之上開犯行，此外亦無其他證據足資證明被告二人確應負上
開罪責等情，予以綜合判斷。因而維持第一審諭知被告二人無罪
之判決，駁回檢察官在第二審之上訴，已說明其論斷所憑之依據
及理由，從形式上觀察，並無違背法令之情形。按證據之取捨與
證據之證明力如何，均屬事實審法院得自由裁量、判斷之職權；
苟其此項裁量、判斷，並不悖乎通常一般之人日常生活經驗之定
則或論理法則，又於判決內論敘其何以作此判斷之心證理由者，
即不得任意指摘其為違法，而據為提起第三審上訴之合法理由。
又檢察官就被告犯罪事實，應負舉證責任，並指出證明之方法，
刑事訴訟法第一百六十一條第一項定有明文。且認定犯罪事實所
憑之證據，雖不以直接證據為限，間接證據亦包括在內，然而無
論直接證據或間接證據，其為訴訟上之證明，須於通常一般人均
不致有所懷疑，而得確信其為真實之程度者，始得據為有罪之認
定，倘其證明尚未達到此一程度，而有合理之懷疑存在時，即不
能遽為不利被告之認定。原審綜合斟酌前述各項事證，論斷說明
本件不能證明被告二人有檢察官所指之上開犯行等情，乃屬其採
證職權之合法行使，且無上訴意旨所稱違反經驗法則或論理法則
情事，不容任意指為違法。原判決已說明不能證明被告二人有檢
察官所指之常業重利犯行之理由甚詳，檢察官上訴意旨援引相關
本票上所載之日期，片面推論乙○○、甲○○借款與榮于公司，
其利率分別為四百零三點二分及二百七十分等情，並不能即為不
利於被告二人之認定。縱認原判決就卷內相關票據之內容，未逐
張說明其為如何斟酌取捨之理由，而有微疵，然於判決之結果並
無影響，依刑事訴訟法第三百八十條規定，仍不得據為合法之第
三審上訴理由。檢察官上訴意旨就原審取捨證據論斷事實之職權
行使，及原審已調查說明之事項，漫加指摘有採證違法之情事云
云，均與法律規定得為第三審上訴理由之違法情形不相適合，其
上訴違背法律上之程式，應予駁回。
據上論結，應依刑事訴訟法第三百九十五條前段，判決如主文。
中    華    民    國  九十八  年    三    月    五    日
                      最高法院刑事第一庭
                          審判長法官  董  明  霈
                                法官  林  茂  雄
                                法官  張  祺  祥
                                法官  吳  昆  仁
                                法官  蘇  振  堂
      本件正本證明與原本無異
                                      書  記  官
中    華    民    國  九十八  年    三    月   十三   日
                                                     M


司法院資訊處製作；財團法人民間司法改革基金會備份。
